【裁判字號】    99,上,510
【裁判日期】    991231
【裁判案由】    損害賠償
【裁判全文】
臺灣高等法院民事判決                   99年度上字第510號
上  訴  人  陳振發
            劉惠珠
上二人共同
訴訟代理人  舒瑞金律師
            劉貹岩律師
被 上訴 人  陳寶慧
上列當事人間請求損害賠償事件，上訴人對於中華民國99年3月
17日臺灣宜蘭地方法院98年度訴字第281號第一審判決提起上訴
，本院於99年12月 7日言詞辯論終結，判決如下：
    主      文
原判決關於駁回上訴人後開第二項之訴部分廢棄。
被上訴人應再給付上訴人各新台幣貳拾壹萬元，及均自民國九十
八年四月十八日起，至清償日止，按年息百分之五計算之利息。
其餘上訴駁回。
第二審訴訟費用由被上訴人負擔二分之一，餘由上訴人負擔。
    事實及理由
一、本件上訴人聲明求為判決：(一)原判決關於駁回上訴人後開第
    二項之訴部分廢棄。(二)被上訴人應再給付上訴人各新台幣（
    下同）42萬元，及自民國（下同）98年 4月18日起，至清償
    日止，按年息5%計算之利息（見本院卷44頁、53頁背面）。
    被上訴人未於言詞辯論期日到場，亦未具狀作何聲明（被上
    訴人未於言詞辯論期日到場，核無民事訴訟法第 386條所列
    各款情形，爰依上訴人之聲請，由其一造辯論而為判決）。
二、上訴人起訴主張：被上訴人於97年12月1日晚間9時許，騎乘
    車牌號碼 LEF-227號重型機車，沿宜蘭縣宜蘭市○○路由北
    往南方向行駛，行經新生路段產業道路之無號誌交岔路口時
    ，疏未注意車前情況，作隨時停車之準備，貿然前進，適有
    被害人陳雅婷騎乘車牌號碼 CZ5-151號重型機車由西往東方
    向行經上開路段，遭被上訴人撞擊摔落路口旁水田中，雖經
    送醫救治，仍因傷勢嚴重，延至97年12月 8日不治死亡。伊
    等為被害人陳雅婷之父、母，因此受有醫療費、殯葬費、扶
    養費及非財產上之損害等情，爰依民法第184條第1項前段、
    第192條、第194條之規定，求為命被上訴人給付上訴人陳振
    發94萬8,085元【其計算式為：（醫療費11,740元+殯葬費23
    3,400元+扶養費680,696元+慰藉金1,500,000元） ×被上訴
    人應負過失比例70%-已受領汽車強制責任保險金750,000元=
    948,085元】、 給付上訴人劉惠珠104萬0,190元【其計算式
    為：（醫療費11,740元+殯葬費233,400元+扶養費812,274元
    +慰藉金1,500,000元）×被上訴人應負過失比例70%-已受領
    汽車強制責任保險金750,000元= 1,040,190元】，並均加付
    法定遲延利息之判決（原審判命被上訴人給付上訴人陳振發
    1萬8,592元本息，給付上訴人劉惠珠44萬5,036元本息； 而
    駁回上訴人其餘之訴。上訴人僅就其敗訴之其中各42萬元本
    息部分聲明不服，提起上訴。其餘上訴人敗訴部分及被上訴
    人敗訴部分，未據兩造聲明不服，已告確定）。
    被上訴人在原審則以：被害人陳雅婷行近交岔路口時仍高速
    行駛，未減速慢行，作隨時停車之準備，方打滑造成 5.7公
    尺之刮地痕後，再前進2.3公尺，而與伊駕駛之LEF-227號重
    型機車發生擦撞，伊所騎乘之重型機車當時已跨越交岔路口
    之中心，應無左方車應暫停讓右方車先行之理；且陳雅婷未
    依規定繫緊安全帽之扣環，致車禍時安全帽脫落，頭部受撞
    擊而死亡，其於系爭事故之發生或擴大，與有過失，且應負
    主要之過失責任。又上訴人請求之慰藉金額過高等語，資為
    抗辯。
三、經查上訴人主張被上訴人於97年12月1日晚間9時許，騎乘車
    牌號碼 LEF-227號重型機車，沿宜蘭縣宜蘭市○○路由北往
    南方向行駛，行經新生路段產業道路之無號誌交岔路口時，
    適有被害人即上訴人之次女陳雅婷騎乘車牌號碼 CZ5-151號
    重型機車由西往東方向行經上開路段，兩車於路口發生碰撞
    ，陳雅婷摔落路口旁水田中，雖經送醫救治，仍因傷勢嚴重
    ，延至97年12月 8日不治死亡；又被上訴人因此所涉及過失
    致死案件，業經台灣宜蘭地方法院以98年度交簡字第 221號
    刑事判決判處被上訴人有期徒刑 6月確定之事實，業據其提
    出戶籍謄本、台灣宜蘭地方法院檢察署檢察官98年度調偵字
    第28號聲請簡易判決處刑書為證（見原審附民卷7至9頁），
    並經原審調取台灣宜蘭地方法院98年度交簡字第 221號刑事
    簡易案件偵審卷宗核閱屬實（見外放影印卷宗），且為被上
    訴人所不爭執，自堪信為真實。
四、按汽車、機車或其他非依軌道行駛之動力車輛，在使用中加
    損害於他人者，駕駛人應賠償因此所生之損害，但於防止損
    害之發生，已盡相當之注意者，不在此限，民法第191條之2
    定有明文，此乃舉證責任倒置之規定。是於此種情形，僅於
    駕駛人證明其為防止損害之發生已盡相當之注意，始得免除
    其賠償責任。又行經無號誌之交叉路口，應減速慢行，作隨
    時停車之準備；汽車行駛至無號誌之交岔路口，車道數相同
    時，同為直行車或轉彎車者，左方車應暫停讓右方車先行，
    亦為道路交通安全規則第93條第1項第2款、第102條第1項第
    2款所明定。經查，被上訴人於97年12月 1日晚間9時許，騎
    乘車牌號碼 LEF-227號重型機車，行經上開無號誌之交岔路
    口欲直行時，疏未注意減速慢行，作隨時停車之準備，亦疏
    未注意陳雅婷騎乘機車自該交岔路口之右方直行等情，業據
    被上訴人在上開刑事案件警詢時供述屬實（見外放台灣宜蘭
    地方法院檢察署97年度相字第414號相驗影印卷宗第4頁）。
    而當時事故發生現場天候晴、夜間有照明、路面乾燥、無缺
    陷、無障礙物、視線良好，亦有道路交通事故調查報告表可
    稽（見上開影印卷宗10、11頁），是被上訴人並無不能注意
    之情形。足見被上訴人駕駛重型機車行經前揭交岔路口時，
    違反上開注意義務，而有過失。且本件車輛肇事責任，亦曾
    經台灣宜蘭地方法院送請台灣省基宜區車輛行車事故鑑定委
    員會鑑定認為被上訴人應有過失，有該會鑑定意見書足按（
    見原審卷37、38頁）。雖被上訴人抗辯：伊所騎乘之重型機
    車已跨越交岔路口之中心，應無暫停讓右方車先行之理云云
    。然查，系爭事故發生後，被上訴人之機車受損位置係為前
    車頭，而被害人陳雅婷之機車受損位置則為左側車身，有道
    路交通事故調查報告表之記載足按（見上開影印卷宗11頁）
    ，並有車損照片可稽（見上開影印卷19頁背面、20頁），足
    見被上訴人係以機車車頭撞擊被害人陳雅婷機車之左側車身
    ，被上訴人之機車當時應尚未駛至交岔路口之中心。是被上
    訴人所為此部分抗辯，即不足取。準此，被上訴人騎乘機車
    加損害於被害人陳雅婷，且未盡相當之注意，應就系爭事故
    所致損害，負侵權行為損害賠償責任。
五、復按不法侵害他人致死者，對於支出醫療及增加生活上需要
    之費用或殯葬費之人，亦應負損害賠償責任；又被害人對於
    第三人負有法定扶養義務者，加害人對於該第三人亦應負損
    害賠償責任，民法第 192條第1項、第2項定有明文；又不法
    侵害他人致死者，被害人之父、母、子、女及配偶，雖非財
    產上之損害，亦得請求賠償相當之金額，亦為同法第 194條
    所明定。茲就被上訴人請求上訴人賠償之各項損害及金額，
    是否有據，逐項審究如下：
    (一)關於上訴人陳振發部分：
      1.關於醫療費、殯葬費部分：
        上訴人陳振發主張伊之次女陳雅婷因系爭事故致死，伊
        因而分擔支出醫療費 1萬1,460元及殯葬費18萬7,100元
        （上訴人陳振發所為超過上開金額之醫療費、殯葬費請
        求，及所為扶養費之請求，業經原審判決駁回確定）之
        事實，業據其提出醫療費用收據及殯葬費收據為證（見
        原審附民卷10、11頁）。而上開金額經原審判決後，未
        經被上訴人提起上訴爭執，應屬可取。
      2.關於慰藉金部分：
        上訴人陳振發為被害人陳雅婷之父，於中年驟因系爭事
        故而痛失愛女，在精神上自必感受莫大痛苦，自得請求
        被上訴人賠償慰藉金。爰斟酌上訴人陳振發為國小畢業
        ，原從事木工裝潢工作，現已退休，98年度財產總額為
        783萬9,860元，現有存款約200萬元（見本院卷50、39
        頁）；而被上訴人係從事檳榔攤工作（見原審訴字卷49
        頁），並無資產（見本院卷37頁），及被害人陳雅婷受
        上訴人陳振發辛苦栽培，甫自大學畢業（見原審附民卷
        第4頁），即遭此事故等一切情狀後，認上訴人陳振發
        所得請求賠償之慰藉金額，應以120萬元為適當。
      3.依上所述，上訴人陳振發原得請求被上訴人賠償之金額
        為 139萬8,560元（其計算式為：醫療費11,460元+殯葬
        費187,100元+慰藉金1,200,000元=1,398,560元）。
    (二)關於上訴人劉惠珠部分：
      1.關於醫療費、殯葬費、扶養費部分：
        上訴人劉惠珠主張伊之次女陳雅婷因系爭事故致死，伊
        因而分擔支出醫療費 1萬1,460元及殯葬費18萬7,100元
        ，並受有扶養費之損害60萬9,206元 （上訴人劉惠珠所
        為超過上開金額之醫療費、殯葬費及扶養費請求，業經
        原審判決駁回確定）之事實，業據其提出醫療費用收據
        、殯葬費收據、歷年最低生活費一覽表及96年度台灣地
        區女性簡易生命表為證（見原審附民卷10至12、17至20
        頁）。而上開金額經原審判決後，未經被上訴人提起上
        訴爭執，應屬可取。
      2.關於慰藉金部分：
        上訴人劉惠珠為被害人陳雅婷之母，於中年驟因系爭事
        故而痛失愛女，在精神上自必感受莫大痛苦，自得請求
        上訴人賠償慰藉金。爰斟酌上訴人劉惠珠為國中畢業，
        原從事自助餐工作，現已退休，並無資產（見本院卷50
        、34頁）；而上訴人係從事檳榔攤工作（見原審訴字卷
        49頁），並無資產（見本院卷37頁），及被害人陳雅婷
        受上訴人劉惠珠辛苦栽培，甫自大學畢業，即遭此事故
        等一切情狀後，認上訴人劉惠珠所得請求賠償之慰藉金
        額，應以 120萬元為適當。
      3.依上所述，上訴人劉惠珠原得請求被上訴人賠償之金額
        為200萬7,766元 （其計算式為：醫療費11,460元+殯葬
        費187,100元+扶養費609,206元+慰藉金1,200,000元=2,
        007,766元）。
六、惟按損害之發生或擴大，被害人與有過失者，法院得減輕賠
    償金額，或免除之，民法第217條第1項定有明文；又民法第
    192條第1項規定不法侵害他人致死者，對於支出殯葬費之人
    ，亦應負損害賠償責任，係間接被害人得請求賠償之特例，
    此項請求權，自理論言，雖係固有之權利，然其權利係基於
    侵權行為之規定而發生，自不能不負擔直接被害人之過失，
    倘直接被害人於損害之發生或擴大與有過失時，依公平之原
    則，亦應有民法第 217條過失相抵規定之適用（最高法院73
    年台再字第 182號判例參照）；又民法第217條第1項規定之
    適用，原不以財產上之損害賠償請求權為限，即非財產上之
    損害賠償請求權仍有其適用（最高法院74年度台上字第2212
    號判決參照）。經查，系爭事故發生現場天候晴、夜間有照
    明、路面乾燥、無缺陷、無障礙物、視線良好，業如前述。
    而被害人陳雅婷騎乘重型機車行經上開無號誌之交岔路口時
    ，竟與被上訴人騎乘之機車發生碰撞，足見被害人陳雅婷亦
    疏未注意減速慢行，作隨時停車之準備，對於系爭事故之發
    生，亦同有過失。且台灣省基宜區車輛行車事故鑑定委員會
    鑑定亦認為被害人陳雅婷駕駛重型機車，行經無號誌岔路口
    ，疏未減速慢行，作隨時停車之準備，為肇事次因（見原審
    卷37、38頁）。又被害人陳雅婷所戴用之安全帽雖於系爭事
    故發生後遺落現場（見上開相驗影印卷宗12頁背面），惟此
    應係其頭部強力撞擊地面，以致造成扣環脫落，被上訴人徒
    抗辯被害人陳雅婷未繫緊安全帽之扣環云云，尚不足取。又
    原審於斟酌兩造上開過失情節後，認被害人陳雅婷應自負30
    % 之過失責任，既未經被上訴人對原判決提起上訴再次爭執
    ，而上訴人在本院亦表示就此過失責任比例之認定不爭執（
    見本院卷43頁、53頁背面）。是上訴人陳振發、劉惠珠所得
    請求被上訴人賠償之金額， 應依序減為97萬8,992元〔其計
    算式為：1,398,560元×(1-30%)=978,992元〕、140萬5,436
    元〔其計算式為：2,007,766元×(1-30%)=1,405,436元〕。
七、末按保險人依本法規定給付之保險給付，視為被保險人損害
    賠償金額之一部分；被保險人受賠償請求時，得扣除之，強
    制汽車責任保險法第32條定有明文。經查，上訴人就系爭事
    故已領得強制汽車責任保險金各 75萬0,400元，為上訴人在
    本院所不爭執（見本院卷32頁），自應於被上訴人之損害賠
    償金額中予以扣除，是上訴人陳振發、劉惠珠所得請求被上
    訴人賠償之金額依序應為22萬8,592元（其計算式為：978,9
    92元-750,400元=228,592元）、 65萬5,036元（其計算式為
    ：1,405,436元-750,400元=655,036元）。
八、綜上所述，上訴人本於侵權行為之法則，請求被上訴人依序
    給付上訴人陳振發、劉惠珠22萬8,592元、65萬5,036元，及
    均自起訴狀繕本送達之翌日即98年 4月18日起（見原審附民
    卷25頁），至清償日止，按年息5%計算之利息部分，自屬應
    予准許；至逾上開金額（除確定部分外）之請求，即屬不應
    准許。從而原審就上開應予准許之其中請求被上訴人再給付
    上訴人各21萬元（其計算式為：關於上訴人陳振發部分─22
    8,592元-原判決已判命被上訴人給付18,592元=210,000元；
    關於上訴人劉惠珠部分─655,036元-原判決已判命被上訴人
    給付445,036元=210,000元）本息部分， 所為上訴人敗訴之
    判決，尚有未洽，上訴論旨指摘原判決此部分不當，求予廢
    棄改判，為有理由；就上開不應准許部分，所為上訴人敗訴
    之判決，並無不合，上訴論旨指摘原判決此部分不當，求予
    廢棄改判，為無理由。
九、至兩造其餘之攻擊或防禦方法及未經援用之證據，經斟酌後
    ，認為均不足以影響本判決之結果，自無逐一詳予論駁之必
    要，併此敘明。
十、據上論結，本件上訴為一部有理由，一部無理由，依民事訴
    訟法第450條、第449條第1項、第463條、第385條第1項前段
    、第79條、第85條第1項前段，判決如主文。
中    華    民    國    99    年    12    月    31    日
                    民事第六庭
                        審判長法  官  林鄉誠
                              法  官  曾部倫
                              法  官  梁玉芬
正本係照原本作成。
不得上訴。
中    華    民    國   100    年    1     月    3     日
                              書記官  常淑慧

司法院資訊處製作；財團法人民間司法改革基金會備份。
